【裁判字號】    89,上易,2045
【裁判日期】    891108
【裁判案由】    詐欺等
【裁判全文】
臺灣高等法院刑事判決                          八十九年度上易字第二四五號
    上  訴  人
    即  被  告  戊○○
    選任辯護人  盧國勳
                蔡行志
右上訴人因詐欺案件，不服臺灣士林地方法院八十九年度易緝字第二九號，中華民國
八十九年四月十四日第一審判決（起訴案號：臺灣臺北地方法院士林分院檢察署八十
一年度偵字第九三六四號、第一一○七六號）及移送併辦（臺灣臺北地方法院士林分
院檢察署八十二年度偵字第九九一五號），提起上訴，本院判決如左：
    主  文
原判決關於詐欺取財部分撤銷。
戊○○連續意圖為自己不法之所有，以詐術使人將本人之物交付，處有期徒刑陸月。
    事  實
一、戊○○意圖為自己不法之所有，基於概括之犯意，先後於附表所載之時地，施用
    詐術，使普羅汽車公司及華僑商業銀行等陷於錯誤而交付財物，嗣於八十一年九
    月二十日逃逸至菲律賓後即未返台。
二、案經丁○○、丙○○訴請臺灣板橋地方法院檢察署，經臺灣高等法院檢察署令轉
    臺灣臺北地方法院士林分院檢察署偵查起訴；甲○訴請臺灣臺北地方法院士林分
    院檢察署檢察官偵查起訴；我歌公司訴請臺灣臺北地方法院士林分院檢察署檢察
    官函請併案審理。
    理  由
一、訊據上訴人即被告戊○○固坦承其有由丙○○擔任保證人購買汽車、領用信用卡
    ，惟辯稱其後因赴菲律賓，無力繳納車款，且因當時在菲經營生意為他人拖欠貨
    款，致無法如期繳納刷卡費用，始未付款云云。惟查：
    (一)被告由丙○○、蔣三寶、陳宏銘連保，以動產擔保抵押方式（北市動登字第八
      ○Ａ一○六五號）向普羅汽車公司詐稱願分期購買福特汽車一輛，致該公司陷
      於錯誤而允其購買，並交付汽車一輛，被告則出具願按月如期付款，如有延誤
      願負一切民、刑責任之切結書一份予丙○○，有被告出具之切結書影本一紙附
      卷可稽（板偵卷第三頁）。嗣戊○○明知係動產擔保交易之債務人，竟意圖為
      自己不法之利益，於購車未滿一年時，旋將該車典當出質，此部份事實均經被
      告於原審及本院中供明在卷，嗣並逃匿無蹤，而由丙○○代繳汽車貸款三十萬
      六千四百四十五萬元等情，有台灣第一信託投資股份有限公司丙○○之繳款證
      明、清償證明書影本各一份在卷可按（板偵卷第二十二頁、第二十四頁），嗣
      被告旋於八十一年九月二十日出境菲律賓，亦有內政部警政署入出境管理局（
      八一）境信英字第二二七二號函覆被告之入出境紀錄在卷可稽（臺灣臺北地方
      法院士林分院檢察署─以下簡稱士偵卷八十一年度偵字第九三六四號卷第十五
      頁至第十九頁）。是被告明知自己無償付能力，且無支付意願，竟隱蔽事實，
      由他人作保後，處分財物逃匿無蹤，其辯稱無詐欺故意，洵難採信。
    (二)再查被告取得丁○○兄妹之信任，由丙○○擔任保證人取得華僑商業銀行卡號
      0000000000000000號之信用卡一張使用，戊○○明知自己無
      償付能力，竟仍於八十一年九月二十日前往菲律賓久住前夕，於同年三月、四
      月、五月短期間內，大量以申請所得之信用卡刷卡消費，致發卡銀行華僑商業
      銀行陷於錯誤，而墊付消費款項，嗣並拒不付款而不知去向，致丙○○因履行
      保證人責任而代被告向華僑商業銀繳納信用卡消費款項四十四萬八千二百六十
      九元，此均有華僑商業銀行出具之簡便行文附本院卷可稽。且據丙○○供述被
      告前往菲律賓後迄被告緝獲到案未曾電話聯絡（原審八十九年三月二十七日訊
      問筆錄），是被告於短期間內持信用卡大量消費後，即欲遠走菲律賓，而擬不
      付費，其於消費之初有詐欺之故意甚明。
二、被告附表編號二所為係犯刑法第三百三十九條第一項之詐欺取財罪，其附表編號
    一所為係犯同法第三百三十九條第一項之詐欺取財罪與動產擔保交易法第三十八
    條之罪，所犯上開二罪有方法結果之牽連關係，應從重論以刑法第三百三十九條
    第一項之詐欺取財罪論處。被告先後多次詐欺取財犯行，時間緊接，犯罪構成要
    件相同，顯係基於概括犯意反覆為之，應論以連續犯一罪，並依法加重其刑。被
    告違反動產擔保交易法之犯行部分，雖未據檢察官提起公訴，惟該部分之犯行與
    所犯詐欺取財之犯行部分有牽連犯之裁判上一罪之關係，俱如前述，原審併予審
    理，自屬合法。
三、原審就被告之前揭犯行據以論科，固非無見，惟查被告並非用詐術詐騙丁○○及
    甲○等人（詳如後述），原審一併論罪，自有未洽。被告此部分之上訴為有理由
    ，其餘上訴為無理由，原判決既有不當之處，自應由本院予以撤銷改判。爰審酌
    被告之素行、犯罪之動機、目的、手段、犯罪所生危害及犯罪後之態度等一切情
    狀，量處有期徒刑六月，以示懲儆。
四、公訴意旨另以：戊○○意圖為自己不法之所有，基於概括之犯意，於八十年二月
    間，向丁○○詐稱：將開設傳播公司製作電視節目，獲利可觀云云，取得丁○○
    交付之投資資金新台幣十萬元，另以借款名義向其詐借一百二十五萬元。‧‧‧
    ，迨八十一年六月二十七日，戊○○因欲逃往菲律賓避匿，在已於同年六月十九
    日以明知無法兌付之已拒絕往來，面額十萬元之支票，向不知情之甲○詐購價值
    三萬餘元之機票，致甲○尚找付六萬餘元之現金予戊○○，嗣戊○○於八十一年
    九月出境未再返回，迨丁○○、丙○○發現根本無戊○○所設之傳播公司，始知
    受騙。因認被告此部分所為，亦同犯刑法第三百三十九條第一項詐欺取財罪嫌，
    並與上揭罪嫌間成立連續犯之關係云云。按刑法第三百三十九條第一項詐欺罪之
    成立，以意圖為自己或第三人不法之所有，以詐術使人將本人或第三人之物交付
    為要件。所謂以詐術使人交付，必須被詐欺人因其詐術而陷於錯誤，若其所用方
    法，不能認為詐術，亦不致使人陷於錯誤，即不構成該罪（最高法院四十六年台
    上字第二六○號判例參照）。訊據被告戊○○承認其確有向丁○○收受十萬元，
    惟否認其有成立傳播公司以詐騙告訴人製作電視節目之費用及要求丁○○允為借
    款一百二十五萬元等情事，辯稱：被告於八十年間任職台灣電視公司「天眼」節
    目企劃製作期間，擬另開闢一警教單元劇集，丁○○同意願出資新台幣十萬元作
    籌畫開辦即擬寫故事大綱企劃案及行政業務接合、編寫劇本等用途。惟於被告編
    妥劇本並委託碧特弗廣告公司乙○○先生負責接洽遞案時，卻因播出時段未談妥
    ，故而暫予擱置，而外製節目與廣告公司合作向電視公司洽購節目時段播出之情
    形，是外製節目之常態，且丁○○亦曾參與廣告公司洽談合作之經過云云等情。
    核與證人乙○○於本院八十九年七月三日訊問程序中證稱：（製作後節目是否交
    電視台播放？）是，節目分內製及外製。（被告製作節目後是否再委由碧特弗公
    司送案？）是，警網第一線，是被告委託我送的案。（知否丁○○與被告投資再
    製作警網第一線節目？）我不是很清楚，我知道他們有投資節目丁○○要拿出十
    萬之開辦費，他們在太平洋俱樂部開會，郭未來，但有與他聯絡，他應知此事。
    （警網第一線有無通過播出？）有通過，但中視給我的時段是六點半到七點半，
    但不是黃金時段，‧‧‧，廣告商說等到九點半的時段才願意，‧‧‧，被告便
    開始前置作業去聯絡，‧‧‧，後來我告訴他案子沒通過還不能動，但錢已經花
    下去。（被告有無成立傳播公司？）沒有，但因我有經驗，所以被告是用我的公
    司等語云云相符，足見被告確已利用其所收取之資金，循正常途徑，著手於節目
    之企劃及製作，其辯稱主觀上並無詐騙告訴人之意等語，洵屬可採。另被告辯稱
    其所交付告訴人，票號ＡＡ0000000、發票日及面額均空白之支票，係其
    交付丁○○用以擔保其妹丙○○擔任被告汽車分期付款及信用卡保證人之用，並
    非因向丁○○借款所交付云云。嗣經本院於八十九年八月三日訊及此情時，丁○○則翻異前詞證稱：（有借款給被告一百二十五萬元？）被告申請信用卡要我們
    作保，支票開了一百五十萬元，若有違約的話，以此作為擔保，若停卡不用，支
    票還給他云云等語，核與被告前揭辯稱相符，足見被告辯稱該張支票係作為擔保
    之用，非其向丁○○詐借款項而開立等情，應屬非虛。
五、再訊據被告承認其確有交付乙紙面額為新台幣十萬元之支票予告訴人甲○，惟辯
    稱：該支票係被告於八十一年六月十二日出國前給的，並非於六月十九日被列為
    拒絕往來戶後始交付甲○，且十萬元中之六萬多元係被告委託甲○購買物品所支
    付之費用云云。經核與告訴人甲○於偵訊程序中證稱該支票係被告於八十一年六
    月十二日出國前交付的等語相符（見八十一年偵字第一一○七六號卷第十四頁）
    。另甲○雖稱，其尚找付六萬餘元之差額予被告，惟依常理推斷，若非另有其他
    用途，一般人僅需交付同額之支票即可，何須簽發超額之支票交付，再另行找付
    現金之理，此無異多此一舉，且顯與常情不符，甲○指訴，應非屬實，被告辯稱
    ，應屬可採。
六、綜上所述，被告既非用詐術詐騙丁○○及甲○等人，復查無其他積極確切之證據
    足資證明被告有上揭公訴人所指之犯行，其被訴之此部分犯罪，尚屬不能證明。
    因公訴人認此部分與前揭論罪科刑部分，有連續犯裁判上一罪之關係，故不另為
    無罪之諭知，附此敘明。
七、台灣台北地方法院士林分院檢察署八十二年度偵字第九九一五號移送意旨略以：
    戊○○復持續前揭意圖為自己不法所有之概括犯意，於八十一年七月二十二日至
    我歌實業股份有限公司（以下簡稱我歌公司）表示菲律賓華人愛唱歌，欲購該公
    司之影牒片至菲律賓銷售，致我歌公司陷於錯誤而交付戊○○影牒片二十七片，
    價值共計二萬九千七百元，並開立早於八十一年六月十九日即已拒絕往來之支票
    號碼ＡＡ0000000號、發票日八十一年八月十五日、金額二萬九千七百元
    、付款人華僑商業銀行之支票一紙予我歌公司，經我歌公司屆期提示遭退票，始
    知受騙云云而移送併辦。查此部分事實嗣經被告與我歌公司成立和解書並立明收
    據在卷，收據上明載：茲收到戊○○先生為民國八十一年五月向本公司訂購卡拉
    ＯＫ影碟片二十七片，所支付‧‧‧。依前所述，被告之該支票被列為拒絕往來
    戶時間為八十一年六月十九日，為向我歌公司購買影碟片之後，並非被告於支票
    遭拒絕往來後，足見被告於購買影碟片之初，並無法預知其支票將有被列為拒絕
    往來戶之虞，難謂其於購買當時即有詐騙之意圖，此外復查無其他積極證據，足
    證被告確有此部分犯行，本院自無從併予論罪科刑，應退還由檢察官另行依法處
    理。
據上論斷，爰依刑事訴訟法第三百六十九條條第一項前段、第三百六十四條、第二百
九十九條第一項前段，動產擔保交易法第三十八條、刑法第三百三十九條第一項、第
五十五條、第五十六條，罰金罰鍰提高標準條例第一條前段，判決如主文。
本案經檢察官郭啟東到庭執行職務。
中      華      民      國    八十九    年     十一     月      八      日
                              臺灣高等法院刑事第二十一庭
                                  審判長法  官  葉  騰  瑞
                                        法  官  江  國  華
                                        法  官  莊  明  彰
右正本證明與原本無異。
不得上訴。
                                        書記官  廖  嫣  雯
中      華      民      國    八十九    年     十一     月      八      日
附錄：本判決論罪科刑法條全文
動產擔保交易法第三十八條
動產擔保交易之債務人，意圖不法之利益，將標的物遷移、出賣、出質、移轉、抵押
或為其他處分，致生損害於債權人者，處三年以下有期徒刑、拘役或科或併科六千元
以下之罰金。
刑法第三百三十九條
意圖為自己或第三人不法之所有，以詐術使人將本人或第三人之物交付者，處五年以
下有期徒刑、拘役或科或併科一千元以下罰金。
以前項方法得財產上不法之利益或使第三人得之者亦同。
前二項之未遂犯罰之。


司法院資訊處製作；財團法人民間司法改革基金會備份。
